【裁判字號】    98,訴,698
【裁判日期】    980909
【裁判案由】    拆屋還地
【裁判全文】
臺灣臺中地方法院民事判決               98年度訴字第698號
原      告  第一商業銀行股份有限公司
法定代理人  丁○○
訴訟代理人  詹漢山律師
複代理人    謝英吉律師
複代理人    丙○○
被      告  乙○○
訴訟代理人  甲○○
上列當事人間拆屋還地事件，本院於民國98年8月26日言詞辯論
終結，判決如下：
    主    文
被告應將坐落臺中市○區○○段六小段一之三０地號土地如附圖
所示編號Ｐ部分、面積五九點七三平方公尺之土地返還原告，並
拆除地上物。
被告應給付原告新臺幣貳拾萬玖仟貳佰玖拾伍元，及自民國九十
八年三月二十四日起至其將如主文第一項所示之地上物拆除並將
土地返還原告為止，每年給付原告新臺幣肆萬壹仟捌佰伍拾玖元
。
原告其餘之訴駁回。
本判決第一項拆屋還地之履行期間為肆個月。
訴訟費用由被告負擔。
本判決第一、二項於原告以新臺幣柒拾貳萬伍仟元供擔保後，得
假執行。
原告其餘假執行之聲請駁回。
    事實及理由
一、原告起訴主張略以：
（一）原告為坐落臺中市○區○○段6小段1-30地號土地（下稱
      系爭土地）之所有權人，被告未經原告同意占用系爭土地
      上如附圖編號P部分所示面積59.73平方公尺，建有門牌號
      碼：臺中市○○路415號房屋（下稱系爭建物），無權占
      有使用。查被告為系爭建物之事實上處分權人，其無使用
      系爭土地之合法權源，屬無權占有。爰依民法第767條之
      規定，請求被告將系爭建物拆除，並將其坐落之土地返還
      原告。
（二）查系爭土地地處臺中市商業區，附近商店林立，並有德安
      百貨位居其間，生活機能便利，正臨忠孝路，交通發達，
      故原告以系爭土地當期申報地價總價10％計付相當於租金
      之不當得利數額，應屬適當。次查，系爭土地申報地價於
      93 年1月以前為每平方公尺12,864元，93年1月迄今為每
      平方公尺11,680元，原告以較低之93年1月迄今之申報地
      價為計算基礎，依此計算，並依不當得利之法律關係，請
      求被告給付最近5年之不當得利計348,825元（計算式：59
      .73 ×11,680×10％×5），及自起訴狀繕本送達翌日起
      至其拆除房屋返還土地止，每年給付原告相當於租金之不
      當得利69,765元（計算式：59.73×11,680×10％）。爰
      依民法第767條、第179條之法律關係，提起本件訴訟。並
      聲明，求為判決：(一)被告應將坐落臺中市○區○○段6小
      段1-30地號土地如附圖編號P部分所示面積59.73平方公尺
      之土地返還原告，並將其上之地上物全部拆除。(二)被告應
      給付原告348,825元及自起訴狀繕本送達翌日起至其拆除
      房屋並將土地返還原告止，每年給付原告69,765元。並陳
      明願供擔保，請准宣告假執行。
（三）對被告答辯之補充陳述：
      因被告之父親於另案主張時效取得地上權，原告才對被告
      及其父親均提起訴訟。且因被告之父親主張占有人並非本
      件被告，原告才提起上訴。又被告亦承認其對於系爭建物
      有事實上處分權，並結證稱系爭建物為其所有並未出售，
      可見現在占有人及事實上處分權人為被告。另被告之母親
      余王玉琴於另案亦證稱「現在房子還是乙○○的」等語，
      可證系爭建物目前之事實上處分權人確係被告至明。
二、被告答辯略以：
（一）就拆屋還地部分，原告已自認起訴對象錯誤：
      原告以其於起訴理由書第2頁第4行末敘明「被告為系爭建
      物之事實上處分權人之事實，復經鈞院於96年度重訴字第
      353號拆屋還地事件查明屬實，原告自得依民法第767條之
      規定，請求被告將上開房屋拆除，並將其坐落之土地返還
      原告。」云云，作為原告本件起訴之唯一事實及法律依據
      。惟原告於另案上訴理由狀第2頁第5行始，卻自認「乙○
      ○（即本案被告）…無法認定乙○○為系爭建物之事實上
      處分權人，原審就此所認，亦有違誤。」，則原告既認被
      告非系爭建物之事實上處分權人，竟又混淆明知且確定之
      法律關係，浪費寶貴司法資源恣意起訴，原告對被告除無
      實體法之請求權外，亦屬當事人不適格。
（二）就不當得利部分，原告既已自認被告非事實上處分權人，
      其如何請求不當得利返還。
（三）本件與另案之訟爭權利屬同一土地，原告卻就同一訴訟標
      的，先後分別向二不同之被告提起訴訟，並陳述完全相反
      的事實且自相矛盾之理由，實令被告深感疑惑，究竟原告
      係認為何者才是系爭土地之事實上處分權人？原告於本件
      主張系爭建物之事實上處分權人為被告，而於另案上訴時
      主張事實上處分權人為余金泉，顯然矛盾，被告無法知悉
      原告本件之請求權依據為何。依民法第272條第2項之規定
      ，連帶債務須以法律規定者為限，倘原告認為另案被上訴
      人與本案被告為共同無權占有系爭土地，應負連帶債務而
      分別起訴同一法益，亦屬無理由。又本案及另案之所以糾
      纏交錯，係因原告未遵行民事訴訟法之最根本精神「程序
      不備、實體不究」，且其於多次準備程序上亦已自承，其
      之起訴與上訴竟是為釐清事實，而在未有具體的事實關係
      與法律關係下，即濫行起訴，公然利用法官之審判權而未
      盡舉證責任，並在二案之起訴狀與上訴狀中，互為矛盾之
      訴之聲明，依民事訴訟法第249條第2項之規定，應逕以判
      決駁回之。惟鈞院在原告訴之聲明不備理由，甚至原告於
      另案上訴狀已認諾系爭房屋之事實上處分權非屬被告時，
      仍未依民事訴訟法第277條之規定，對原告為無理由之敗
      訴判決。鈞院雖認本案判決得不受另案一審判決及高院上
      訴審判決之拘束，惟於另案上訴案件之審判長卻表明要參
      酌本案之審理再作判斷，兩院此種避免判決歧異的審理方
      式，固有謀求司法便利之經濟效益，惟民事法庭終係公平
      法院而非刑事法庭之正義法院，民事訴訟著重當事人進行
      主義，亦應兼顧武器平等原則，何況原告訴訟代理人為專
      業律師，鈞院本應課以更高之舉證義務，惟原告訴訟代理
      人竟蓄意違反訴訟程序，於二案之訴訟程序中均不盡主觀
      與客觀之舉證責任，一味要求法院判決。而無論是本案或
      另上訴案，已因原告之重複起訴與訴訟理由矛盾，必然在
      法理上造成難以理解之結果。除非鈞院以原告起訴程序不
      合法駁回，否則無論就本案為何種判決，均無解於因原告
      刻意不遵守民事訴訟程序而不法起訴所造成的混亂。
（四）系爭建物是被告之父母於60幾年時購買，直至91年，銀行
      從未通知被告可否承買或承租。國有財產局於80年左右與
      臺中市政府就系爭土地訂立租約，至86或87年左右，臺中
      市政府將土地轉交給國有財產局後，被告才與國有財產局
      訂約。91年時被告之父親將系爭建物轉換登記於被告名下
      至今，而目前尚無人有意願購買系爭建物。就原告請求不
      當得利之金額，希望能在5％以下，且亦希望原告給予被
      告時間以進行拆遷。
（五）綜上，原告之訴並無理由。並聲明：求為判決駁回原告之
      訴。
三、法院之判斷：
（一）按所謂當事人適格，係指具體訴訟可為當事人之資格，得
      受本案之判決而言。此種資格，稱為訴訟實施權或訴訟行
      為權。判斷當事人是否適格，應就該具體之訴訟，依當事
      人與特定訴訟標的之法律關係定之。一般而言，訴訟標的
      之主體通常為適格之當事人。雖非訴訟標的之主體，但就
      該訴訟標的之權利或法律關係有管理或處分權者，亦為適
      格之當事人。又在給付之訴，只須原告主張對被告有給付
      請求權者，其為原告之當事人適格即無欠缺。本件原告起
      訴主張其為系爭土地之所有權人，被告擁有事實上處分權
      之地上物無權占用其土地，故對被告訴請拆除地上物、返
      還遭占用之土地及給付最近5年之不當得利等。則其本於
      所有權人之地位對於其主張無權占用系爭土地之被告提起
      本件訴訟，即有訴訟實施權，依前揭說明，即為適格之當
      事人。被告抗辯謂，原告於先後兩案中之主張互為矛盾，
      顯有當事人不適格之情形等語，應有誤會，合先敘明。
（二）按所有人對於無權占有或侵奪其所有物者，得請求返還之
      ，民法第767條前段定有明文。查原告主張其為系爭土地
      之所有權人，被告並無合法占用系爭土地之權源，惟系爭
      土地上如附圖所示編號P部分（面積59.73平方公尺），有
      被告有事實上處分之建物乙棟等事實，業據其提出與所述
      情節相符之土地登記第二類謄本、本院96年度重訴字第
      353 號民事判決影本、臺灣高等法院臺中分院98年度重上
      字第50號拆屋還地事件準備程序電子筆錄影本等為證，核
      屬相符，且經本院調閱本院96年度重訴字第353號、臺灣
      高等法院臺中分院98年度重上字第50號拆屋還地事件之卷
      宗查閱無訛，復為被告所不爭執，原告之主張，自堪信為
      真實。而被告擁有事實上處分權之系爭房屋既無占用系爭
      土地之合法權源，顯已侵害土地所有人即原告之權利，原
      告依首揭民法規定請求被告將系爭土地上如附圖編號P部
      分之地上物（面積59.73平方公尺）拆除，將土地返還原
      告，為有理由，應予准許。查被告雖抗辯稱，原告前於他
      訴訟（按係本院96年度重訴字第353號拆屋還地事件）曾
      向原告之父余金泉訴請拆屋還地並受有敗訴之判決，現仍
      由原告對其父提出上訴中，本件復針對同一建物對被告提
      起同一訴訟，顯有未洽乙節，此核屬原告先後主張之各別
      訴訟有無理由之判斷，原告於他訴之主張，是否合於法律
      規定，自應由該受訴法院依法審酌判斷，要非本院所得置
      喙，併此敘明。
（三）按無法律上之原因而受利益，致他人受損害者，應返還其
      利益，為民法第179條前段所明定。次按無權佔有他人土
      地，可能獲得相當於租金之利益，亦屬社會通常之觀念（
      最高法院61年度臺上字第1695號判例參照）。按城市地方
      房屋之租金，以不超過土地及其建築物申報總價年息百分
      之十為限，土地法第97條第1項定有明文，此於城市地方
      基地租賃之租金準用之，同法第105條亦有明文。所謂土
      地總價額，依土地法施行法第25條規定，土地價額，依法
      定地價，而法定地價，依土地法第148條規定，係土地所
      有人依該法規定所申報之地價，此有關房屋及基地租賃計
      收租金之上限規定，於請求返還相當於租金利益之事件，
      自應據為計算利益之標準。惟前揭土地法第97條所謂以百
      分之十為限，乃基地租金之最高限額，非謂必照申報價額
      百分之十計算之，計算相當於租金之損害，除應以不動產
      之價值為基礎外、尚須斟酌不動產所處位置、工商繁榮情
      形，利用基地之經濟價值及所受利益等項，並與鄰地租金
      相比較，以為決定（最高法院88年度台上字第1894號、33
      31號判決意旨參照)。經查：
    1.被告就系爭土地對原告而言並無正當使用權源，則被告以
      如附圖編號P部分所示之地上建物占有系爭土地，對原告
      而言，即屬無法律上之原因而受有利益，致原告受有損害
      ，原告自得請求被告返還因占有系爭土地所受相當於租金
      之利益。
    2.本院審酌：系爭土地85至89年間之申報地價為12,864元、
      93年1月間之申報地價為11,680元，另系爭土地96年間之
      公告地價為36,400元，98年1月公告土地現值則為38,600
      元（參原告所提土地登記第二類謄本、地價第二類謄本）
      ，而系爭土地位於臺中市東區，土地地目為建，且被告亦
      用之以興建住宅使用，則本院認以系爭土地之93年間申報
      地價11,680元之6%計算相當於租金之損害金，較為允當，
      至原告主張應以10%計算，尚屬過高，不應准許。
    3.被告自承系爭建物其於91年間自父親處受讓等語（參本院
      98年8月5日言詞辯論筆錄），則原告主張被告應給付最近
      5年之不當得利209,295元（59.73平方公尺×11,680元/平
      方公尺×6%=41,859元，41,859元/年×5年=209,295元，
      元以下四捨五入）及自起訴狀繕本送達翌日即98年3月24
      日起至被告拆除系爭房屋、返還土地之日止之每年不當得
      利41,859元，自屬有據。其逾此範圍之請求，尚屬無據，
      應予駁回。
四、按判決所命之給付，其性質非長期間不能履行，或斟酌被告
    之境況，兼顧原告之利益，法院得於判決內定相當之履行期
    間或命分期給付。經原告同意者，亦同。民事訴訟法第396
    條第1項定有明文。查被告係於坐落系爭土地上之建物內居
    住使用，其於拆屋還地前，自須事先覓妥將遷往之處所始能
    搬遷，顯非一蹴可幾，本院斟酌兩造情況及利益等，認宜予
    被告四個月之履行期間，俾資兼顧。
五、本件原告勝訴部分，本院經審酌尚無不合，爰定相當擔保金
    額准許之。至原告敗訴部分，其假執行之聲請，已失所附麗
    ，併予駁回。
六、本件判決之基礎已臻明確，兩造其餘之攻擊防禦方法及舉證
    ，核與判決無影響，毋庸一一論列，併此敘明。
據上論結，本件原告之訴為一部有理由，一部無理由，依民事訴
訟法第79條、第396條第1項、第390條第2項，判決如主文。
中    華    民    國    98    年    9     月    9     日
                  民事第四庭    法  官  王鏗普
正本係照原本作成。
如對本判決上訴，須於判決送達後20日內向本院提出上訴狀。
中    華    民    國    98    年    9     月    9     日
                                書記官


司法院資訊處製作；財團法人民間司法改革基金會備份。
